臺灣高等法院民事判決
109年度重上字第822號
上  訴  人  林士雅  
訴訟代理人  薛維平律師
複 代理 人  李佳倫律師
被 上訴 人  林志展  
訴訟代理人  趙培宏律師
            邱任晟律師
上列當事人間請求不動產所有權移轉登記事件，上訴人對於中華
民國109年8月31日臺灣臺北地方法院108年度重訴字第1048號第
一審判決提起上訴，本院於110年3月9日言詞辯論終結，判決如
下：
    主      文
原判決關於命上訴人給付部分及除確定部分外訴訟費用之裁判均
廢棄。
上開廢棄部分，被上訴人在第一審之訴駁回。
第一（除確定部分外）、二審訴訟費用均由被上訴人負擔。
    事實及理由
被上訴人主張：上訴人為伊之大哥，如原判決附表所示房屋及
  土地（下合稱系爭房地，其中附表編號2房屋下稱系爭長安東
  路房屋，附表編號3所示房屋下稱系爭天津街房屋，附表編號1
  為編號2、3之基地）為兩造之父林水龍於民國69年間出資購買
  後，贈與上訴人及伊之二哥林政德。因伊曾多次挽救林水龍之
  生命，上訴人為報答救父之恩，於108年2月14日以存證信函（
  下稱0214存證信函)表示願將系爭房地如原判決附表「被告（
  即上訴人）應移轉登記之權利範圍」欄所示部分（下稱系爭贈
  與標的）贈與伊（下稱系爭贈與），伊亦已於同年6月26日回
  函(下稱0626存證信函）表示同意。基於伊代上訴人照顧父親
  及上訴人應順從父親意志的孝思，上訴人對伊負有道德上義務
  。系爭贈與為上訴人身為人子對於兄弟照顧父親所為之感謝，
  為履行道德上義務，不得撤銷。爰依民法第406條、第409條第
  1項、第408條第2項，求為命上訴人將系爭贈與標的移轉登記
  予伊之判決（原審就此部分為上訴人敗訴之敗決，其提起上訴
  。其餘未繫屬本院部分，不予贅列）。
上訴人則以：系爭贈與非伊為履行道德上義務而為贈與，伊已
  於同年8月16日寄存證信函（下稱0816存證信函）為撤銷贈與
  之意思表示。0214存證信函中「報答你所謂的『對自己父親的
  救命之恩』」乃嘲諷語氣，表示所謂「救命之恩」係被上訴人
  自稱，且身為人子於父親生病時將父親送醫救治，係天經地義
  之孝道，另存證信函末尾表示伊對被上訴人過去爭產時所作所
  為之厭惡與不認同，通觀全文並無「對於兄弟照顧父親所為之
  感謝」可言等語，資為抗辯。上訴聲明：㈠原判決命上訴人給
  付部分廢棄；㈡上開廢棄部分，被上訴人在第一審之訴駁回。
林水龍、林許微為兩造之父母，育有子女4人即上訴人、林政德
  、林良砡、被上訴人（依年紀大小順序），林水龍預先將財產
  分配與子女，其中系爭房地為林水龍於69年購買贈與上訴人及
  林政德，並登記為上訴人及林政德共有，為林水龍整體財產分
  配計畫之一環。被上訴人曾於102年3月24日晚上，偕同其前妻
  楊少畇將身體不適之林水龍送醫救治。上訴人於108年2月14日
  以0214存證信函向被上訴人為系爭贈與之意思表示，被上訴人
  以0626存證信函表示同意，上訴人以0816寄存證信函表示撤銷
  系爭贈與之事實，為兩造所不爭執（筆錄見本院卷第422至423
  頁），堪信為真實。
被上訴人主張上訴人應將系爭贈與標的移轉登記予伊，為上訴
  人所否認，並以上開情詞置辯。經查：  
　㈠稱贈與者，謂當事人約定，一方以自己之財產無償給與他方
    ，他方允受之契約，民法第406條定有明文。上訴人寄0214
    存證信函予被上訴人，內容為：「…你只是在母親往生不久
    ，父親短暫獨居期間，曾有一次接到父親昏迷前的求救電話
    ，將父親緊急送醫，後來的兩次則父親都有其他家人陪同，
    你只是負責幫忙開車。但為了大局著想，以和為貴，本人迫
    於無奈，同意將名下民國六十九年即獲贈擁有的三分之二天
    津街房產（當時整棟市價為一仟八百萬元）的權利，轉讓本
    人所有的一半給你，報答你所謂的『對自己父親的救命之恩』
    ，同時也讓老父能夠心安…」（見原法院調解卷第14至16頁
    ）。被上訴人寄0626存證信函予上訴人，內容為：「大哥您
    在…存證信函表示，將您所有天津街房產三分之二的一半，
    轉讓給本人，但轉讓所產生的稅費均由本人自行負責處理。
    本人現在已準備好天津街房地過戶所需資料及款項。請大哥
    於文到10日內，準備天津街房地的所有權狀、印鑑證明、地
    價稅單、房屋稅單等資料，並於準備完成時，通知本人，以
    便辦理天津街房產三分之一產權過戶手續。」（見原法院調
    解卷第17至18頁）。可知上訴人於108年2月14日對被上訴人
    為系爭贈與之要約，被上訴人於同年6月26日回函為承諾之
    意思表示，兩造成立贈與契約。
　㈡民法第408條第1項規定：「贈與物之權利未移轉前，贈與人
    得撤銷其贈與。其一部已移轉者，得就其未移轉之部分撤銷
    之。」第2項規定：「前項規定，於經公證之贈與，或為履
    行道德上義務而為贈與者，不適用之。」，依立法理由，贈
    與為無償行為，應許贈與人於贈與物之權利未移轉前有任意
    撤銷贈與之權。然若經公證之贈與，或為履行道德上義務之
    贈與，則不問贈與物之權利是否移轉，均不許再行撤銷，俾
    得確定法律之關係，而期遵守道德之規則。所謂履行道德上
    義務，例如無法律上扶養義務之人，對於其親屬為扶養給付
    ；生父對於未經認領或未經判決確定其為生父之婚外子女，
    為扶養之約束；或於災難之際以慈善或為公益目的而施捨等
    行為。職是，為履行道德上義務而為贈與者，必有道德上之
    義務存在，為履行該義務而為之贈與行為，始足當之；此應
    視客觀事實，依社會一般通念判斷，而非以贈與人或受贈人
    主觀意思而定。
　㈢上訴人寄0816存證信函予被上訴人，內容為：「本人前曾應
    允將臺北市○○○路○段00號1至4樓建物、○○街00-0號地下層至
    4樓建物、○○○路○段00號公共設施及地下2層之2個停車位、○
    ○區○○段0小段000地號土地全部、同地段495地號土地100分
    之1等不動產之『部分持分』贈與臺端，…依民法第408條第1項
    等規定，撤銷前開贈與」（見原審卷1第61頁），即上訴人
    以0816寄存證信函為撤銷系爭贈與之意思表示。
　㈣兩造為兄弟關係，上訴人0214存證信函固表示為系爭贈與之
    原因為被上訴人於林水龍獨居時將其送醫救治、報答被上訴
    人所謂對自己父親的救命之恩；然由於被上訴人為林水龍之
    子，被上訴人於接到林水龍之電話後，將身體不適之林水龍
    送醫，為履行其本身對父親之照顧義務；依社會一般通念，
    就此原因事實，上訴人對於被上訴人並無何道德上之義務存
    在。被上訴人主張系爭贈與為上訴人身為人子對於兄弟照顧
    父親所為之感謝，為履行道德上義務云云，並不足採。
　㈤林水龍預先將財產分配與子女，其中系爭房地贈與上訴人及
    林政德，並於69年間登記為上訴人及林政德共有，為林水龍
    整體財產分配計畫之一環等事實，為兩造所不爭執（筆錄見
    本院卷第422頁）。上訴人0214存證信函表示為系爭贈與同
    時讓林水龍能夠心安；又兩造之父林水龍在原審證稱：108
    年2月10日在五股召開家族會議，兩造及林政德三兄弟在場
    ，林良砡也有回來，當天被上訴人說上訴人拿比較多，而與
    上訴人有糾紛，所以那時伊說要把紐西蘭的土地分配給被上
    訴人，那塊土地是上訴人去貸款買的，但是被上訴人要分也
    是可以分給被上訴人，系爭房地是伊買的，要公平分，上訴
    人認真工作，所以多分一點給他沒關係等語（見原審卷1第1
    52至154頁)。然林水龍贈與各子女之財產價值或有不同，係
    其當時考量決定之結果，林水龍無從於時隔30餘年後再將已
    贈與並於69年間登記完畢之財產取回重行分配。被上訴人主
    張上訴人應順從父親意志的孝思云云，然縱令上訴人對林水
    龍有道德上之義務，亦難認為上訴人對被上訴人有道德上義
    務。
　㈥上訴人對於被上訴人無道德上義務存在，系爭贈與之性質並
    非民法第408條第2項「為履行道德上義務而為贈與」。上訴
    人於系爭贈與標的未移轉前，得依同條第1項規定撤銷系爭
    贈與，則系爭贈與經撤銷而不存在，被上訴人無從依系爭贈
    與請求上訴人移轉登記系爭贈與標的。
綜上所述，系爭贈與業經上訴人撤銷，則被上訴人依系爭贈與
  ，請求上訴人移轉登記系爭贈與標的，為無理由，不應准許。
  原審判命上訴人將系爭與標的移轉登記予被上訴人，容有未洽
  。上訴意旨指摘原判決此部分不當，求予廢棄改判，為有理由
  ，應由本院予以廢棄，改判如主文第二項所示。
本件事證已臻明確，兩造其餘之攻擊或防禦方法及所用之證據
  ，經本院斟酌後，認為均不足以影響本判決之結果，爰不逐一
  論列，併此敘明。
據上論結，本件上訴為有理由，依民事訴訟法第450條、第78條
  ，判決如主文。
中　　華　　民　　國　　110 　年　　3 　　月　　23　　日
                  民事第十八庭  
                      審判長法  官  黃明發
                            法  官  林政佑
                            法  官  周美雲

正本係照原本作成。
如不服本判決，應於收受送達後20日內向本院提出上訴書狀，其
未表明上訴理由者，應於提出上訴後20日內向本院補提理由書狀
（均須按他造當事人之人數附繕本）上訴時應提出委任律師或具
有律師資格之人之委任狀；委任有律師資格者，另應附具律師資
格證書及釋明委任人與受任人有民事訴訟法第466 條之1第1項但
書或第2項所定關係之釋明文書影本。如委任律師提起上訴者，
應一併繳納上訴審裁判費。
中　　華　　民　　國　　110 　年　　3 　　月　　24　　日

　　　　　　　　　　　　　　書記官  呂  筑